【裁判字號】    99,交聲,464
【裁判日期】    990824
【裁判案由】    聲明異議
【裁判全文】
臺灣高雄地方法院交通事件裁定         99年度交聲字第464號
原處分機關  交通部公路總局高雄區監理所
異  議  人
即受處分人  甲○○
上列異議人即受處分人因違反道路交通管理處罰條例案件，對於
交通部公路總局高雄區監理所中華民國99年2 月5 日所為之處分
（原處分案號：高監營裁字第裁80-N00000000號），聲明異議，
本院裁定如下：
    主  文
異議駁回。
    理  由
一、聲明異議意旨略以：異議人即受處分人甲○○於民國99年2
    月2 日上午9 時許，駕駛吊車行經高雄縣鳥松鄉○○路與鳳
    仁路路口時，為警攔檢，認異議人有「未請領牌照行駛道路
    」之違規事實，當場掣單舉發，並經原處分機關依道路交通
    管理處罰條例第12條第1 項第1 款、第2 項規定，裁處罰鍰
    新臺幣（下同）3,600 元，並將車輛沒入。惟：(1)異議人駕
    駛之吊車係由日本多田野株式會社製造、出廠，並以原廠「
    整車」進口入關，結構不曾更動，該車業經日本勞動局檢查
    合格，並經我國行政院勞工委員會勞動檢查所檢查合格後核
    發移動式起重機檢查合格證，足見該車使用並無潛在危險。
    (2)本件吊車乃「非屬汽車範圍之動力機械」，為道路交通安
    全規則第83條第1 項第2 款規定之「屬裝配起重機械專供起
    重用途且無載貨容量之起重機車」，非屬道路交通安全規則
    或道路交通管理處罰條例所稱之「汽車」，則該起重機既非
    「汽車」，依法即無需向監理機關領用車輛牌照，更無適用
    道路交通管理處罰條例第12條第1 項規定之餘地，原處分機
    關竟依同條第2 項予以沒入，於法顯屬無據。爰依法聲明異
    議，請求撤銷原處分關於車輛沒入部分之處分，並諭知不罰
    等語。
二、按聲明異議應以交通違規行為為標的，非以處罰項目為範圍
    ，猶如刑事訴訟上訴範圍非以上訴人指摘之有期徒刑或罰金
    或從刑或保安處分為範圍，是以汽車未請領牌照行駛道路之
    單一違規行為，其處罰效果包括罰鍰與車輛沒入等，與該交
    通違規行為是否存在並無從分離。法院審理時應先確定受處
    分人是否確有交通違規行為存在，再決定原處分機關所適用
    之法律有無錯誤。準此，縱本件異議人之異議狀僅就原處分
    關於車輛沒入部分聲明異議，未提及其餘處罰項目，然其餘
    處罰項目與其交通違規行為是否存在既無從分離，本院仍應
    就原處分所為其餘處罰項目一併審理，合先敘明。
三、按所謂「汽車」，依道路交通安全規則第2 條第1 項第1 款
    規定：係指在道路上不依軌道或電力架線而以原動機行駛之
    車輛（包括機器腳踏車）。同規則第3 條更明定：汽車依其
    使用性質，可分為（一）客車（二）貨車（三）客貨兩用車
    （四）代用客車（五）特種車（六）機器腳踏車；而同規則
    所指之「特種車」，係指有特種設備供專門用途而異於一般
    汽車之車輛，包括吊車、救濟車、消防車、救護車、警備車
    、憲警巡邏車、工程車、教練車、殘障用特製車、灑水車、
    郵車、垃圾車、清掃車、水肥車、囚車、殯儀館運靈車及經
    交通部核定之其他車輛，道路交通安全規則第2 條第1 項第
    7 款亦有明文。次按汽車所有人申請新領牌照登記應依下列
    規定繳驗車輛來歷憑證，經檢驗合格後發給牌照：購買免稅
    進口轉售車輛者，應繳驗海關進口與貨物稅完（免）稅證明
    書、補繳貨物稅之完稅照或免稅證明及讓渡書；國產及進口
    之車輛均應符合交通部規定之安全檢驗標準，並應經車輛型
    式安全檢測及審驗合格，取得安全審驗合格證明書，始得辦
    理登記、檢驗、領照；公路監理機關辦理車輛發照時，除應
    查驗前項車輛規格審查或審驗合格文件外，並應依相關規定
    登記檢驗合格後，始予發照。汽車未領用牌照行駛者，處汽
    車所有人3,600 元以上10,800元以下罰鍰，並禁止其行駛；
    前項第1 款中屬未依公路法規定取得安全審驗合格證明之車
    輛並沒入，道路交通安全規則第17條第1 項第3 款第2 目、
    第2 項、第3 項、道路交通管理處罰條例第12條第1 項第1
    款、第2 項前段分別定有明文。
四、經查：
  (一)異議人於上揭時、地，駕駛本案右駕之吊車（含卡車車身及
    吊桿），為警攔檢，認異議人有「未請領牌照行駛道路」之
    違規事實，當場掣單舉發，並經原處分機關依道路交通管理
    處罰條例第12條第1 項第1 款、第2 項規定，裁處罰鍰3,60
    0 元，並將車輛沒入等情，為異議人所不爭執，並有高雄縣
    政府警察局高警交字第NO0000000 號舉發違反道路交通管理
    事件通知單、原處分機關高監營裁字第裁80-NO0000000號違
    反道路交通管理事件裁決書各1 份在卷可稽（見本院卷第8
    、9 頁）。而該吊車（含卡車車身及吊桿）為異議人所有，
    係日本製造、進口之二手右駕車，與我國車輛係屬左駕相異
    ，復未經國內檢測機關進行安全測試、未申領牌照，亦無臨
    時通行證等相關證明，確實不能在道路上行駛一節，亦經異
    議人於本院訊問時陳明在卷（見本院卷第86至88頁），並有
    海關進口報單2 紙、日本輸出抹消登錄證明書1 紙附卷可
    憑（見本院卷第11至12頁），是此部分之事實均堪以認定。
  (二)異議人雖以：本件吊車乃道路交通安全規則第83條第1 項第
    2 款規定之「屬裝配起重機械專供起重用途且無載貨容量之
    起重機車」，非屬道路交通安全規則或道路交通管理處罰條
    例所稱之「汽車」云云置辯。惟依卷附之海關進口報單2 紙
    觀之（見本院卷第11至11頁背面），本件經原處分機關沒入
    之吊車，係分為車身及吊桿二部分，茲說明如下：
  1.車身部分之貨物名稱、牌名暨規格：
    (1)貨物名稱：「USED TRUCK CHASSIS FOR TRUCK CRANE（
      RIGHT HAND DRIVE）」（按：即供卡車吊車使用之二手卡
      車車身底盤【右駕】）。
    (2)牌名：「USED ISUZU KC-NKP66E2N TRUCK CHASSIS WITH
      ENGINE MOUNTED」（按：即安裝引擎之二手ISUZU 廠牌、
      KC-NKP66E2N 型式之卡車車身底盤）；
    (3)規格：「ENGINE（引擎）：ISUZU 4HF1；DISPLACEMENT（
      總排氣量）：4,334cc ；YEAR（年份）：1997 30%NEW ；
      G.V.W （淨重）：4,380 KGS」。
  2.吊桿之貨物名稱、牌名暨規格：
    (1)貨物名稱：「USED FULL POWER BOOM EQUIPMENT」。（按
      ：二手全自動吊桿機械）。
    (2)牌名：「TELESCOPIC BOOM （4RD-4.9T）FOR TADANO
      TS55M TRUCK CRANE WITH OPERATION TABLE SYSTEM 」。
      （供裝配有操作檯之TADANO TS55M卡車車身底盤使用之可
      伸縮吊桿）。
    (3)規格：STANDARD HOOK ,ACCESSORY SERIAL NO：212171。
      YEAR：1997 30%NEW 。（標準掛鉤。配件序號：NO：2121
      71。年份：1997 30%NEW ）。
  3.依卷內第11頁之進口報單所載，上開卡車車身之國外出口日
    期為96年3 月22日、進口日期為96年3 月27日、進口船名及
    呼號班次為OOCL OSAKA 103S ，稅則號列為「8705.10.90.0
    0-1 」；而上開吊桿之國外出口日期為96年3 月23日、進口
    日期為96年3 月29日、進口船名及呼號班次為YM CHAMPION
    37S ，稅則號列為「8426.91.00.00-0 」，均與前開卡車車
    身部份不同，堪認本件沒入車輛之車身及其上裝配之吊桿係
    分屬二部分，並於不同時間報關進口後，另行組裝無訛，異
    議人辯稱係整車進口，已與事實不符。
  4.又上開卡車車身稅則號列為「8705.10.90.00-1 」，為「其
    他起重機車」，核與稅則號列「8705.10.10.00-8 」所示之
    「起重機車裝配起重機械專供起重用途者（無載貨容量）」
    之起重機車不同，此有財政部高雄關稅局99年6 月10日高普
    外字第0991010897號函暨檢附之輸出入貨品分類表1 份在卷
    可稽（見本院卷第80至81頁），而依道路交通安全規則第38
    條第1 項第2 款之「屬裝配起重機械專供起重用途且無載貨
    容量之起重機車」文意觀之，應屬前開輸出入貨品分類表稅
    則號列「8705.10.10.00-8 」所示「起重機車裝配起重機械
    專供起重用途者（無載貨容量）」之起重機車，與本件稅則
    號列已有歧異，顯見上開右駕之卡車車身，並非用以裝配起
    重機械專供起重用途（無載貨容量）之動力機械，而與道路
    交通安全規則第38條第1 項第2 款規定之「屬裝配起重機械
    專供起重用途且無載貨容量之起重機車」不同。而上開吊桿
    之稅則號列為「8426.91.00.00-0 」，為「設計安裝於機動
    車輛之其他機械」，並非具輪胎之其他自力推動機械，此亦
    有上開關稅局函文暨檢附之輸出入貨品分類表在卷可稽（見
    本院卷第80、81頁背面），附此敘明。
  5.復依卷附上開卡車車身之照片顯示（見本院卷第67至71頁）
    ，該卡車車身配備有引擎及4 個輪胎，車頭設有駕駛座及副
    駕駛座，顯然具有自己之動力並得據以行駛於道路上，且除
    車身底盤上方可另行裝配吊桿外，外觀上與一般道路可見之
    大貨車相仿，而與一般常見一體成型之吊車相異，車頭保險
    桿前懸部分甚至有可供懸掛車牌之處，再觀諸異議人提出之
    輸出抹消登錄證明書所載（見本院卷第12頁），該卡車為
    普通自動車，乘車定員3 人，亦曾請領自動車號牌，足見上
    開卡車之外觀、基本功能實與一般社會常見之卡車無異，尚
    不得以該卡車車身另行裝配吊桿使用，即謂為道路交通安全
    規則第38條第1 項第2 款規定之動力機械，異議人所辯，尚
    難憑取。
  6.綜上所陳，本件係以卡車裝配吊桿，非屬道路交通安全規則
    第38條第1 項第2 款之動力機械，該車配置吊桿目的即在供
    吊重使用，性質與吊車同，參諸前揭道路交通安全規則第3
    條、第2 條第1 項第7 款之規定，應屬特種車輛。另依道路
    交通安全規則第3 條第5 款第1 目規定，大型特種車係指總
    重量逾3,500 公斤，或全部座位在十座以上之特種車。而依
    進口報單所載上開卡車車身淨重即已為4,380 公斤，則本件
    進口配置吊桿之卡車一部，應屬大型特種車一節，堪以認定
    。從而，本件異議人所有之大型特種車，既屬車輛範圍，如
    欲在道路上行駛，即應依道路交通安全規則第17條規定，經
    車輛型式安全及品質一致性檢驗合格，並依相關規定登記檢
    驗合格、申領汽車牌照後，始得在道路上行駛，不因另配置
    吊桿而得免於申驗。異議人向歐力克公司購買日本進口、右
    駕之上開車輛，未經安全檢驗合格，亦未申領牌照，因路途
    短暫，竟因以其他載具運送費用不划算，即逕行駕駛於道路
    上，顯然已違背我國道路交通安全法規，原處分機關據此依
    道路交通管理處罰條例第12條第1 項、第1 款規定裁處異議
    人罰鍰，應屬適法，又另依同條例第2 項裁處車輛沒入之處
    分，係維護道路交通用路權人之安全法益等行政目的所必要
    之其他種類行政罰，依行政罰法第26條第1 項但書之規定，
    原處分機關仍得裁處，並未違反「一事不二罰」之規定，故
    此部分之裁處於法亦無不合。
  7.至道路交通管理處罰條例第12條第1 項第2 款所指之「拼裝
    車輛」，係指該車之機電、引擎、動力傳輸、車身結構等各
    部系統，均未經原廠縝密精心之設計，再以系統整合之方式
    ，詳為計算、測試、調校各系統於組合整車中之調諧性及合
    適度，若未經此一嚴謹程序所設計、檢測及製造之車輛，其
    安全性顯然堪慮，故任意改裝非屬原廠設計規範或容許代換
    之零件，因已更動並破壞「整車」既有設計之系統調諧性及
    合適度，且未經原廠重行調校及測試，各系統整合運作是否
    緊密順暢，亦非無疑，同有危及行車安全之虞。基於使用安
    全性之考量，任何「非由合格正式車廠所設計、製造出廠之
    車輛」，或「在原廠車上任意改裝非屬原廠設計規範或容許
    代換之零件」，因其整車結構並不曾或更動後未再經原廠之
    嚴謹檢測及調校，使用上具有潛在之危險性，此二種車輛均
    屬所謂之「拼裝車」。惟本件車輛，係由日本製造進口，原
    廠設計即包含車身、吊桿二部分組裝使用，此有該車之TS-5
    5M作業半徑- 揚程圖、外觀圖、明細書、定格總荷重表各1
    份在卷可查（見本院第12至14頁背面），足見應係由合格正
    式車廠設計，異議人並未任意改裝，當非前述「拼裝車」，
    附此敘明。
  (三)又異議人另辯稱：本件吊車經日本勞動局檢查合格，並經我
    國行政院勞工委員會勞動檢查所檢查合格後核發移動式起重
    機檢查合格證，足見該車使用並無潛在危險云云，惟日本勞
    動局對起重機檢查規範、重點未必與我國相同，應以我國為
    準，且經本院函詢行政院勞工委員會南區勞動檢查所結果：
    依勞工安全衛生法第8 條第1 項規定，雇主對於經中央主管
    機關指定具有危險性之機械或設備，非經檢查機構或中央主
    管機關指定之代行檢查機構檢查合格，不得使用；其使用超
    過規定期間者，非經再檢查合格，不得繼續使用。該勞動檢
    查所乃依危險性機械及設備安全檢查規則第24條規定，在該
    起重機停止行走狀況下實施使用檢查，其檢查項目包括構造
    與性能檢查、荷重試驗檢查、安定性試驗檢查，經現場實際
    檢查結果，如符合移動式起重機安全檢查構造標準，則核發
    檢查合格證，至於移動式起重機車輛型式是否須具行車執照
    及可否於道路上行駛，係屬公路監理機關權責，非該所管轄
    業務，此有行政院勞工委員會南區勞動檢查所99年5 月27日
    勞南檢機字第0991006446號函1 份附卷可憑（見本院卷第73
    頁），復觀諸勞工安全衛生法第1 條之規定，勞工安全衛生
    法之立法意旨在於防止職業災害，保障勞工安全與健康，特
    制定，堪認勞動檢查所之檢驗係在於機械或設備停止行走狀
    況下，為期保障勞工安全所為之安全檢查，通過後方可使用
    於工地或其他勞動場所。至於該機械、設備之車輛型式、能
    否在道路上行駛、是否須經過其他安全測試等項目，仍屬公
    路監理機關權限，非謂一經勞動檢查所檢查合格，即自認可
    任意在道路行駛而安全無虞，二者不得混為一談。異議人執
    此辯解，顯屬無稽，無從憑採。
五、綜上所述，異議人所辯情詞洵無可採。從而，原處分機關以
    異議人駕車未領用牌照行使道路之違規事實，裁處罰鍰3,60
    0 元，並車輛沒入，核無不當。本件異議為無理由，應予駁
    回。
據上論斷，應依道路交通案件處理辦法第19條，裁定如主文。
中    華    民    國    99    年    8     月    24    日
                        交通法庭      法  官  周佳佩
以上正本證明與原本無異。
如不服本裁定，應於收受送達後5 日內向本院提出抗告狀。
中    華    民    國    99    年    8     月    24    日
                                      書記官  王立山

司法院資訊處製作；財團法人民間司法改革基金會備份。
